臺灣臺北地方法院民事判決　　　　　　100年度重訴字第170號
原　　　告　永豐商業銀行股份有限公司
法定代理人　邱正雄
訴訟代理人　馬康玲
　　　　　　顏愛興
被　　　告　台昶貿易有限公司
兼法定代理　蔡夢麟
人　　　　　　　　　　　號4樓.
被　　　告　蔡宏炎
　　　　　　蔡東成
上列當事人間清償債務事件，本院於民國100年4月20日言詞辯論
終結，判決如下：
    主  文
被告應連帶給付原告新臺幣柒佰捌拾壹萬玖仟伍佰肆拾元，及自
民國九十五年二月十六日起至清償日止，按年息百分之十點八七
五計算之利息，暨自民國九十五年二月十六日起至清償日止，逾
期在六個月以內者，按上開利率百分之十，逾期超過六個月者，
按上開利率百分之二十計付之違約金。
原告其餘之訴及該部分假執行之聲請均駁回。
訴訟費用新臺幣柒萬捌仟肆佰壹拾捌元由被告連帶負擔。
本判決於原告以新臺幣貳佰陸拾萬柒仟元供擔保後，得假執行。
    事實及理由
壹、程序部分：
  (一)按訴狀送達後，原告不得將原訴變更或追加，但擴張或減縮
    應受判決事項之聲明者，不在此限，民事訴訟法第255條第1
    項第3款定有明文。本件原告起訴時原聲明：被告應連帶給
    付原告新臺幣（下同）7,819,540元，及如附表二所示之利
    息、違約金。嗣原告於民國100年4月20日具狀減縮聲明為：
    被告應連帶給付7,819,540元，及自民國95年2月16日起至清
    償日止，按年息10.875%計算之利息，暨自民國85年2月16日
    起至清償日止，逾期在6個月以內者，按上開利率10%，逾期
    超過6個月者，按上開利率20%計付之違約金。原告所為減縮
    之聲明，核無不合，應予准許。
  (二)又按當事人得以合意定第一審管轄法院。但以關於由一定法
    律關係而生之訴訟為限。前項合意，應以文書證之，民事訴
    訟法第24條定有明文。本件依兩造所訂約定書第12條之約定
    ，合意以本院為管轄第一審法院，故本院就本件清償借款之
    訴自有管轄權。
  (三)本件被告台昶貿易有限公司（下稱台昶公司）、蔡夢麟、蔡
    宏炎 (原名蔡東海)、蔡東成經合法通知，未於言詞辯論期
    日到場，核無民事訴訟法第386條所列各款情形，爰依原告
    之聲請，由其一造辯論而為判決。
貳、實體部分：
一、原告主張：
  (一)被告台昶公司於82年9月7日邀同被告蔡夢麟、蔡宏炎 (原名
    蔡東海) 、蔡東成為連帶保證人向原告前身台北區中小企業
    銀行(87年2月10日更名為台北國際商業銀行股份有限公司，
    95年11月13日與建華商業銀行股份有限公司合併，存續公司
    更名為永豐商業銀行股份有限公司) 借款二筆，金額各為(1)
    300萬元，約定借款期間自82年9月7日起至84年9月7日止，
    利息按年息15%固定計算。(2)1,700萬元，約定借款期間自82
    年9月7日起至84年9月7日止，利息按年息10.875%固定計算
    。並約定如遲延給付本息時，即喪失期限之利益，其債務視
    為全部到期，除仍按上開利率計收利息外，逾期在6個月以
    內者，按上開利率10%，逾期6個月以上者，其超過6個月之
    部分，按上開利率20%加付違約金。詎被告台昶公司僅繳納
    本息至82年10月7日止即未依約履行，依兩造借據約定書第5
    條之約定，喪失期限之利益，其債務視為全部到期，經原告
    向臺灣板橋地方法院（下稱板橋地院）聲請拍賣抵押物，並
    經板橋地院強制執行拍賣抵押物（案列84年度執正字第6938
    號）後，獲分配13,151,495元，僅清償部份本息，嗣後原告
    又回收2,337元，被告尚積欠原告本金為7,819,540元及其利
    息、違約金迄未清償。
  (二)板橋地院強制執行拍賣抵押物後，通知於85年2月14日實行
    分配，惟板橋地院係於85年2月16日通知原告於接到通知5日
    後15日內，向該院出納室領取獲分配之13,151,495元，原告
    於85年3月8日具領款項後，於85年3月11日沖帳抵沖被告部
    份欠款金額。依民法第129條第2項第5款、第137條第1項之
    規定，板橋地院係於85年2月16日於原告提出之借據債權文
    件加註受償金額，執行便告終結，時效重行起算。是原告於
    100年2月15日對被告起訴，尚於本金請求時效15年限內。
  (三)台北區中小企銀於87年2月10日更名為台北國際商業銀行股
    份有限公司（下稱台北國際商銀），台北國際商銀又於95年
    11 月13日與建華商業銀行股份有限公司（下稱建華銀行）
    合併，台北國際商銀為消滅公司，其權利義務依法由存續之
    建華銀行概括承受，建華銀行同時更名為原告現名，是原告
    自得爰依消費借貸、連帶保證之法律關係提起本件訴訟。
  (四)並聲明：1.被告應連帶給付原告7,819,540元，及自95年2月
    16日起至清償日止，按年息10.875%計算之利息，暨自85 年
    2月16日起至清償日止，逾期在6個月以內者，按上開利率10
    %，逾期超過6個月者，按上開利率20%計付之違約金。2.願
    供擔保請准宣告假執行。
二、被告並未到庭，具狀陳稱：原告曾於84年間聲請板橋地院准
    予拍賣抵押物，經板橋地院發函通知於85年2月14日實行分
    配，是以原告於本件中之借款返還請求權，應於100年2月13
    日即已屆滿，原告主張請求權時效自85年3月11日起算，應
    屬無據，原告主張於85年3月11日始受領分配款，亦未提出
    任何證據，原告提起本訟，顯逾15年請求權時效等語，資為
    抗辯。並聲明：原告之訴及假執行之聲請均駁回。
三、兩造不爭執之事實：
  (一)原告主張系爭借款剩餘金額為7,819,540元，被告等人均未
    爭執。
  (二)原告於100年2月15日向本院起訴請求清償欠款，此有本院收
    狀戳章為憑。（見卷第3頁）
四、兩造爭執及論述：
  (一)原告主張被告積欠上開借款本息、違約金事實，業據其提出
    與所述相符之行政院金融監督管理委員會95年11月13日金管
    銀(六)字第09500476730號函、經濟部95年11月13日經授商字
    第09501251770號函、股份有限公司變更登記表、經濟部98
    年11月27日經授商字第0980 1273170號函、保證書、借據、
    歷史往來明細查詢、板橋地院民事執行處85年1月29日84年
    度民執正字第6938號通知等件為證。又被告已於相當時期受
    合法通知，而不於言詞辯論期日到場爭執，復未以書狀爭執
    ，自堪信原告主張為真實。
  (二)原告借款本金請求未逾15年時效期間：
  1.按「消滅時效，自請求權可行使時起算。」，民法第128條
    前段定有明文。所謂請求權可行使時，係指權利人得行使請
    求權之狀態而言。次按消滅時效因開始執行行為或聲請強制
    執行而中斷；時效中斷者，自中斷之事由終止時，重新起算
    ，民法第129條第2項第5款、第137條第1項亦分別定有明文
    ，而因開始執行行為或聲請強制執行而中斷者，其中斷事由
    於何時終止，雖無明文規定，然執行程序時有冗長拖延相當
    時日者，若於其程序終結前即認已經終止，於債權人甚屬不
    利，故應認整個執行程序終結時，中斷事由始為終止。可知
    ，債權人對債務人向法院聲請強制執行時，生請求權消滅時
    效中斷之效果，並於強制執行程序終結時，重新起算時效。
  2.被告辯稱原告曾於84年間聲請板橋地院准予拍賣抵押物，經
    板橋地院發函通知於85年2月14日實行分配，借款返還請求
    權應於100年2月13日即已屆滿，為原告否認。查板橋地院民
    事執行處85年1月29日84年度民執正字第6938號通知之主旨
    載明「本院八十四年度民執正字第六九三八號拍賣抵押物強
    制執行事件，執行所得之金額共計新臺幣壹仟肆佰伍拾壹萬
    元整。除扣繳土地增值稅壹佰拾萬捌仟貳佰捌拾柒元整
    外，尚餘壹仟佰壹拾柒萬壹仟柒佰壹拾元，因有多數債
    權人聲明參與分配，經本處作成分配表，並定於85年2月14
    日上午10時在本處辦公室實行分配，請屆時攜本通知及國民
    身分證到場（發款另行通知）。」（見卷第32頁），可知85
    年2月14日係就執行法院就強制執行拍賣所得價金製作分配
    表後，訂期通知債權人、債務人、參與分配債權人到場實行
    分配之期日，經於分配期日後無人對分配表表示異議而確定
    時，始另行通知債權人領款，故分配期日並非實際發款日，
    強制執行程序於該日尚未終結，被告辯稱原告借款返還請求
    權於100年2月13日已屆滿云云，核屬無據。次查板橋地院於
    85年2月16日通知原告領款，原告於85年3月8日具領款項後
    ，於85年3月11日沖帳抵沖被告部份欠款金額乙節，亦有歷
    史來往明細查詢可稽，原告請求權時效即自領款後重新起算
    。原告於100年2月15日向本院起訴請求被告清償欠款，尚未
    逾15年時效期間。
  (三)本件借據約定之違約金，應適用5年之短期時效期間：
  1.次按，違約金之性質有「賠償總額預定性之違約金」及「懲
    罰性之違約金」兩種，依契約約定之不同，（時效）可能有
    相異之結論…本院不就違約金部分為表示（最高法院99年度
    第5次民事庭會議決議意旨參照）。可知違約金之時效未可
    一概而論，仍應視其性質而決定適用15年或5年時效。又按
    ，已為獨立債權之利息及違約金，既與原本債權各有其時效
    期間及起算期，自不能因債務人抗辯原本債權罹於時效而隨
    同消滅。原審認系爭利息及違約金債權自被上訴人聲請強制
    執行日起回溯5年期間部分，未罹於時效而消滅，於法並無
    不合（最高法院96年度台上字第2540號判決意旨參照，見本
    院卷第34頁），益徵違約金於符合民法第126條要件時，仍
    適用5年短期時效。再者，違約金之約定，為賠償給付遲延
    所生之損害，於債務人給付遲延時，債權人始得請求，「既
    非定期給付之債務」，其時效為15年而非5年，亦無民法第
    145 條第2項規定之適用（最高法院72年度台上字第1221號
    判例意旨參照）。因給付遲延所應付之違約金，乃賠償給付
    遲延所生之損害，於債務人給付遲延時，債權人始得請求，
    其「既非定期給付」之債務，其時效自應為15年而非5年（
    臺灣高等法院暨所屬法院92年法律座談會民事類提案第3號
    研討結果參照）。依上開判例與座談會見解之反面解釋，可
    知違約金如係定期給付類型，且每期間隔不及1年者，仍適
    用民法第126條之5年消滅時效。（臺灣高等法院99年度上易
    字第425號可資參照）
  2.查簡易貸款借據第3條第4項（見卷第25頁）約定「借款人如
    未按期繳納應繳額時，逾期在六個月以內應另按約定利率之
    一成計算加付違約金，逾期6個月以上者，內應另按約定利
    率之二成計算加付違約金」及借據第5條（見卷第26頁）約
    定「借款如未按期償還本金或繳納利息時，逾期在六個月以
    內應另按約定利率之一成計算加付違約金，逾期6個月以上
    者，內應另按約定利率之二成計算加付違約金」，由此可知
    ，當被告有逾期繳納本金或利息之情形時，就該月應繳納之
    金額加付上開約定之違約金，可認上開借據約定之違約金係
    定期給付類型，且每期間隔不及1年，按前開說明，應適用
    民法第126條之5年消滅時效。超逾原告請求自95年2月16日
    起至清償日止加計違約金部分，即屬時效消滅。
五、綜上，原告依據消費借貸及連帶保證法律關係請求被告台昶
    公司、蔡夢麟、蔡宏炎(原名蔡東海) 、蔡東成連帶給付7,8
    19,540元，及自95年2月16日起至清償日止，按年息10.875
    %計算之利息，暨自95年2月16日起至清償日止，逾期在6個
    月以內者，按上開利率10%，逾期超過6個月者，按上開利率
    20%計付之違約金，為有理由，應予准許。逾此部分請求為
    無理由，應予駁回。
六、原告陳明願供擔保，以代釋明，聲請宣告假執行，經核其勝
    訴部份，與法律規定相符，爰酌定相當之擔保金額，予以准
    許；至其餘假執行之聲請，因該部份訴之駁回而失所附麗，
    不應准許。
六、結論：原告之訴為一部有理由，一部無理由，依民事訴訟法
    第385條第1項前段、第79條、第85條第2項，第390條第2項
    ，判決如主文。
中    華    民    國    100   年    4     月    27    日
                  民事第一庭    法  官  熊志強
以上正本係照原本作成。
如對本判決上訴，須於判決送達後20日內向本院提出上訴狀。如
委任律師提起上訴者，應一併繳納上訴審裁判費。
中    華    民    國    100   年    4     月    27    日
                                書記官  謝盈敏